臺灣彰化地方法院民事判決
111年度重訴字第97號
原      告  謝耀瑲  
訴訟代理人  張家豪律師
被      告  謝東峯  
訴訟代理人  林殷世律師
上列當事人間請求確認本票債權不存在等事件，本院於民國111
年8月15日言詞辯論終結，判決如下：
    主    文
被告應給付原告新台幣170萬元，及自民國111年6月16日起至清
償日止，按年息5%計算之利息。
原告其餘之訴駁回。
訴訟費用由被告負擔14％，其餘由原告負擔。
本判決第一項，於原告以新台幣57萬元供擔保後，得假執行；但
被告如以新台幣170萬元供擔保後，免為假執行。
原告其餘假執行之聲請駁回。
    事實及理由
一、按確認法律關係之訴，非原告有即受確認判決之法律上利益
    者，不得提起，民事訴訟法第247條第1項前段定有明文。所
    謂即受確認判決之法律上利益，係指法律關係存在與否不明
    確，原告主觀上認其在法律上之地位有不安之狀態存在，且
    此種不安之狀態，能以確認判決將之除去者而言。經查，被
    告持有原告所簽發(票據號碼:TH859184、發票日:109.11.30
    、票面金額:400萬元；票據號碼:TH859185、發票日:109.11
    .30、票面金額:400萬元；票據號碼:TH859186、發票日:109
    .11.30、票面金額:400萬元；下合稱系爭本票共計面額為12
    00萬元)之本票，並聲請對原告強制執行（彰化地方法院110
    年度司票字第221號裁定），然原告不認為該本票債權請求
    權存在，是兩造對於系爭本票之債權關係存否有所爭執，此
    項危險得以確認判決予以除去。
二、原告起訴以：
  ㈠原告於民國109年5、6月間因做生意需求，需要資金周轉，而
    須出賣自己所有彰化縣○○鄉○○○○段000地號土地（下稱系爭
    土地）取得資金，而透過不動產仲介認識被告，被告向原告
    表示因系爭土地其上設有「預告登記」，無法進行買賣，只
    能以法院拍賣方式處理取得資金，原告聽聞此事後，便委由
    被告進行處理此事。
  ㈡被告便建議透過向法院聲請本票裁定強制執行方式，拍賣該
    筆土地，而對原告表示其可以持先前原告簽發予其之2張本
    票【票據號碼:TH859173、發票日:109.10.21、票面金額:（
    下同）150萬元；票據號碼:TH859172、發票日:109.10.21、
    票面金額:新台幣150萬元】向法院聲請裁定本票強制執行，
    但被告擔心屆時拍賣該筆土地時無人買受而有流標之情，其
    又無法出以更高價格標得該筆土地時，而又要求原告多寫系
    爭本票三張(面額各400萬元)，以便可順利得標承受該筆土
    地，到時再將取得之土地價金，再就多寫的本票之金額共計
    1200萬元部分返還給予原告。原告聽及後即欣然答應。
  ㈢被告隨即於110年2月4日向台灣彰化地方法院（下稱彰化地院
    ）聲請本票裁定，該案亦於110年4月9日確定，被告便持彰
    化地院院110年司票字第221號本票裁定暨確定證明書，於11
    0年4月19日向彰化地院聲請強制執行參予分配(110年度司執
    字第17556號)，該案即併入彰化地院109年度司執字第23737
    號執行拍賣原告所有之系爭土地，系爭土地爾後由訴外人謝
    岳倫拍得，被告因而獲取共計1512萬3024元。惟被告於獲取
    該款項後，就兩造原先說好的多寫的系爭三張本票金額共計
    1200萬元，竟拒絕返還予原告，經原告多次催討，被告仍置
    之不理，原告此時方驚覺，係遭被告設局而受害。
  ㈣原告僅是純粹基於被告再向法院聲請拍賣原告所有系爭土地
    時，被告因擔心該土地會有所流標，而要求原告多寫系爭3
    張本票予其被告，好讓其屆時可用足夠之價格承受該筆土地
    而不至於流標，以免又須再重新走一次聲請拍賣土地流程，
    而簽發系爭3張本票予被告。故兩造間就系爭3張本票並無原
    因關係存在，原告於此否認系爭本票債權存在。被告辯稱票
    據基礎之原因關係為金錢消費借貸；若果真如此，被告為執
    票人，自應舉證證明其有交付1200萬元予原告之事實存在。
    而被告除系爭3張本票外，並無其他證據足資證明其確實已
    有交付1200萬元予原告，足見系爭3張本票票據基礎原因關
    係並非借款債權無訛。被告雖舉兩造間LINE對話紀錄，用來
    證明其事後所交付之1030萬元（五筆匯款），即為其拍賣原
    告土地後所取得之價金，然觀被告所提LINE對話紀錄，均隻
    字未提及所匯款之金錢緣由為何，因此至多僅可認為被告確
    實有匯款1030萬元予原告，但尚無從以此得知此五筆匯款金
    額原因，即是在返還拍賣原告土地之價金。是兩造就系爭本
    票債權存在與否已發生爭執，原告顯有排除負擔系爭本票債
    權存在危險之必要，其私法上地位得以確認判決除去，應認
    得提起本件訴訟。
　㈤又被告取得系爭3張本票，既無任何法律上原因，已如前述，
    且其已以透過聲請系爭3張本票裁定強制執行程序，受有利
    益，使原告受有損害，則原告併得依據不當得利法律關係，
    請求被告返還系爭3張本票票面金額共計1200萬元。
　㈥聲明：①確認被告對於原告就彰化地方法院110年度司票字第2
    21號裁定之附表所示編號3～5系爭本票債權不存在。②被告應
    給付原告新台幣1200萬元，及自起訴狀繕本送達被告之翌日
    起至清償日止，按週年利率百分之五計算之利息。③原告願
    提供擔保，請准宣告假執行。
二、被告答辯：
  ㈠原告因資金需求，於108年間起即陸續向被告借貸大筆金錢，
    為確保債權，故簽署本票以為擔保。於109年11月間簽發三
    紙各四百萬元之本票（即系爭本票）後，仍陸續向被告借款
    金錢。嗣因原告遲未清償其與被告間之借貸關係，於110年2
    月持原告所簽署之所有本票向鈞院聲請本票裁定，後而向彰
    化地院聲請參與分配。
  ㈡查兩造間確實存有金錢借貸債權債務關係，被告考量債權無
    法完全獲得實現，方持原告所簽發之本票向鈞院聲請本票裁
    定並聲請參與分配，已如前述。嗣後，被告參與分配於110
    年7月間分配取得被告清償之價金，經整理會算扣除前欠款
    後，有多分配1030萬元，非屬兩造間借貸關係（即原告所主
    張，所謂「被告不當得利」之系爭1200萬元）。被告並無佔
    為已有之意，即向原告表明返還，嗣即依原告即指示以匯款
    方式，陸續返還予原告(包括原告之子謝宇翔帳戶)。
　㈢另依兩造間對話紀錄，原告於110年7月28日起陸續催促原告
    把錢拿回去，被告:「我全部匯款給你，錢不要一直放我這
    裡」、「還在等你呢」、「你的錢，趕快拿回去吧！」等語
    可得知，被告表明欲返還系爭多分得之分配款予原告。原告
    嗣於111年1月18日亦陳「感激這兩年的照顧」，被告則回以
    「匯款給你後，我們就沒帳了！」、「我匯230萬，沒帳了
    ！」，原告亦隨回覆「好的」、「好」等語，是兩造間現確
    無任何債權債務關係或不當得利關係存在。
  ㈣綜上所述，被告就原告所稱不當得利之部分，皆已交付與原
    告，是原告主張以不當得利關係，再為請求被告給付，實屬
    無據。聲明：原告之訴駁回。
三、得心證之理由：
　㈠原告訴之聲明第一項，請求確認被告對於原告就本院110年度
    司票字第221號裁定之附表所示系爭編號3~5本票債權（僅指
    三紙面額各400萬元之本票)不存在，有無理由？
　①按執行名義無確定判決同一之效力者，於執行名義成立前，
    如有債權不成立或消滅或妨礙債權人請求之事由發生，債務
    人亦得於強制執行程序終結前，提起異議之訴，強制執行法
    第14條第2項定有明文。而該條所謂執行程序終結前，係指
    執行名義之強制執行程序全部終結之情形而言，必須執行名
    義之整個強制執行程序，進行至債權人全部獲得債權之滿足
    時，其未全部滿足者，依同法第27條程序取得債權憑證時，
    始得謂終結。因強制執行而達成目的之執行程序，不以得勝
    訴判決將其撤銷；若債務人於訴繫屬中，執行程序已全部終
    結者，則債務人之訴，已無法達成目的，受訴法院應以執行
    程序終結為理由，駁回其訴訟。
　②原告主張被告執有系爭本票，並據以向本院聲請准予強制執
    行，經本院於110年3月26日以110年度司票字第221號裁定（
    下稱系爭裁定；另包括發票日109.10.21之本票各二紙、面
    額各150萬元之編號1、2部分）准予強制執行，系爭裁定已
    於110年4月12日確定，被告再持該民事裁定及確定證明書，
    向本院聲請對原告之財產強制執行，經本院以110年司執字
    第17556號執行，並併入本院109年度司執字第23737號清償
    票款強制執行（下稱系爭執行程序）事件受理。系爭本票債
    權人即本被告，依分配表所載受償金額合計為1512萬3024元
    (含聲請費用及執行費用分別：3000元、12萬24元) ，此經
    本院依職權調取上開卷宗核閱無訛，且為兩造所不爭執，此
    部分堪信為真正。債務人即本件原告未對上開本票裁定提出
    抗告，亦未對系爭執行程序提出異議之訴，而該執行程序現
    今既已全部終結，原告亦於110.5.29聲請退還剩餘款項。系
    爭本票債權人即本件被告聲請執行之債權1500萬元(包括附
    表編號3～4部分共計1200萬元)已全部受償，此有本院109年
    司執23737號之強制執行卷可稽，被告之債權既已從該執行
    程序獲得全部受償，執行程序並已全部終結，則原告再於11
    1.5.25提起請求確認系爭裁定所示之本票債權不存在，已無
    法達成目的，也無利益，故原告請求「確認」系爭裁定所示
    票據債權請求權不存在，屬無理由，應予駁回。
  ㈡原告訴之聲明第二項，主張兩造間系爭本票原因關係不存在
    ，依不當得利法律關係，請求被告返還1200萬元及利息，有
    無理由？
  ①按表意人與相對人通謀而為虛偽意思表示者，其意思表示無
    效。但不得以其無效對抗善意第三人，民法第87條第1項定
    有明文。又當事人主張有利於己之事實者，就其事實有舉證
    之責任。但法律別有規定，或依其情形顯失公平者，不在此
    限，民事訴訟法第277條亦有明文規定。次按本票雖為無因
    證券，然發票人非不得以自己與執票人間所存之抗辯事由對
    抗執票人，如發票人提出其基礎原因關係不存在之對人抗辯
    ，執票人自應就該基礎原因關係存在之積極事實，負舉證責
    任。故被告應就系爭本票之基礎原因關係存在之積極事實，
    負舉證責任。再按無法律上之原因而受利益，致他人受損害
    者，應返還其利益，民法第179條前段定有明文。
　②經查，原告簽發如附表編號3、4、5，發票日均為109年11月3
    0日，面額為各400萬之系爭本票3張予被告，然被告確未提
    出有交付上開合計1200萬元款項予原告之證明或者其他原因
    關係。拍賣原告所有之土地後，被告以系爭票據為執行名義
    ，足額受分配金額總計1200萬元。其後，被告才分別於110
    年10月27日、同年11月19日各匯款200萬元（受款人原告謝
    耀瑲、帳號00000000000000）；110年12月1日、111年1月10
    日各匯款200萬元（受款人謝宇翔即原告之子、帳號0000000
    0000000）、111年1月20日匯款230萬元（受款人謝宇翔即原
    告之子、帳號00000000000000），合計1030萬元之款項予原
    告帳號或及其子謝宇翔戶號內，此有遠東商業銀行大雅分行
    匯款申請書影本五可稽。
　③另查，兩造間之通訊軟體LINE對話紀錄(被告提出)，於2021
    年7月28日，被告：「這要當面說，我全部匯款給你，錢不
    要一直放我這」、同年8月3日被告：「你錢都放我這，你都
    不擔心喔!」。原告：「謝謝你、再給我一點時間」、同年9
    月6日被告：「你的錢，趕快拿回去吧!」原告：「好」、同
    年10月26日被告：「要匯多少，不能太大額，免得問東問西
    、先匯200、要嗎」。原告：「知道」。2021年1月18日年被
    告：「你兒子叫我匯款，你知道嗎」。原告：「知道」「感
    激這兩年的照顧」。被告：「匯款給你後，我們就沒帳了」
    。原告：「好的」。同年1月20日被告：「錢收到了吧」。
    原告：「還沒去看」。被告：「我匯款230萬」「沒帳了」
    。原告：「好」。另原告於起訴狀所附兩造間錄音光碟譯文
    ，13分08秒起，被告：「其實你賣掉該給我的給我，多的部
    分還是你的。也OK，你懂我意思?…」、「那就寫...三張400
    萬的啦，再加上我這邊本票」；原告「今天我是怎麼...多.
    .多寫是..三張..三張支票就對了?」。被告「嗯，本票，但
    是多寫的，這個..這個我會分開算啦，重點就是要承接你那
    一塊山地啦…那個林地..」。原告：「那我現在寫...多寫這
    個是要..送到法院去的?」。被告：「沒錯。重點就是，真
    的沒人標，就變我先承受下來，不用再跑一次流程了。承受
    下來的時候..兩條路嘛，你有得賣，就賣掉，把該還我的錢
    還我，啊你的錢...多的錢，就是你的…」「多寫，我去承受
    」。原告：「多寫多少?」。被告：「你多寫一千兩百萬」
    。原告之子(加入) ：「如果別人標走?」。被告：「別人標
    走我就棄權，我一定給他的。」…原告之子：「啊如果有人
    標的話，這些本票要怎麼辦?」。被告：「他會分配給我，
    這個法院就收走啦。」原告之子：「啊、會分給阿伯（即被
    告）?」。被告：「有人標的話，會。」。原告之子：「啊
    、阿伯會再拿給爸爸?」。被告：「會，我一定會拿給他，
    你放一百個心…我不會坳他，你相信我，給我就好了，該你
    的，一分錢我也不會給你多拿。」等語。綜上，堪認兩造間
    就系爭1200萬元本票所示金額，並無消費借貸之合意，雙方
    只是虛偽擴大被告據以執行「債權金額」。而原告簽發系爭
    本票予被告後，被告亦無交付1200萬元借款予原告之事或其
    他足以認定被告持有本票正當權源，兩造間確無消費借貸法
    律關係。實則，兩造因通謀虛偽意思表示，簽發系爭本票，
    目的係為使被告得以債權人之身分擴增於爭執行程序得分配
    多拍賣之價金，而被告最終獲受償全部此1200萬元。嗣後如
    上所述，被告將1030萬元之款項匯款予原告及其子。被告辯
    稱：原告因有資金需求，於108年起陸續向被告借貸大筆金
    錢始簽發系爭本票作為擔保等語，未舉證以實其說，所辯尚
    不可採信。
　④兩造間系爭本票債權之原因關係不存在，已如上所述。則被
    告持如附表所示編號3至5本票(其中如附表所示編號1、2金
    額合計300萬元之部分，非本訴範圍內)，賸餘1200萬元（不
    包括程序費用、執行費）部分，扣除被告陸續匯款合計1030
    萬元予原告及其子，餘額170萬元，屬被告係無法律上原因
    受有利益，並致原告受有損害，被告即應負返還其利益之責
    任，原告於此範圍內請求，核屬有據。。
　⑤按給付無確定期限者，債務人於債權人得請求給付時，經其
    催告而未為給付，自受催告時起，負遲延責任。其經債權人
    起訴而送達訴狀，或依督促程序送達支付命令，或為其他相
    類之行為者，與催告有同一之效力，民法第229條第2項定有
    明文。遲延之債務，以支付金錢為標的者，債權人得請求依
    法定利率，即週年利率百分之五計算之遲延利息，民法第23
    3條第1項本文、第203條亦有明文。本件原告對於被告之前
    揭不當得利返還請求權，原告聲明請求被告應自起訴狀繕本
    送達翌日即民國111年6月16日起至清償日止，按週年利率5％
    計算之法定遲延利息，洵屬有據。
四、綜上，本件原告依不當得利法律關係，請求被告返還170萬
    元，及自民國111年6月16日起至清償日止，按年息5%計算之
    利息，為有理由，應予准許；原告逾此範圍之請求，並無理
    由，應予駁回。
五、本件原告勝訴部分，原告陳明願供擔保請准宣告假執行，核
    無不合，爰酌定相當之擔保金額，予以准許；並依職權宣告
    被告供擔保金額後，免為假執行。至原告其餘敗訴部分（聲
    明第一項確認之訴，無假執行問題），其假執行之聲請，已
    失所附麗，併予駁回。　　　　
六、據上論結，本件原告之訴為一部有理由、一部無理由，爰判
    決如主文。
中　　華　　民　　國　　111 　年　　8 　　月　　30　　日
 　　　　　　   民事第四庭    法　官　王鏡明
以上正本係照原本作成。
如不服本判決，須於判決送達後20日內向本院提出上訴狀（須按
他造當事人之人數附繕本）。如委任律師提起上訴者，應一併繳
納上訴審裁判費。 
中　　華　　民　　國　　111 　年　　8 　　月　  30  　日
                              書記官　王宣雄  
　　　　　　　　　　　　　　　
附表：（單位：新台幣）
編號 發票人   票據號碼 發票日 票面金額 備註 1 謝耀瑲 TH859173 109/10/21 150萬元  2 謝耀瑲 TH859172 109/10/21 150萬元  3 謝耀瑲 TH859184 109/11/30 400萬元 本訴 4 謝耀瑲 TH859185 109/11/30 400萬元 本訴 5 謝耀瑲 TH859186 109/11/30 400萬元 本訴 合計    1500萬元